【裁判字號】    98,重訴,66
【裁判日期】    980903
【裁判案由】    侵權行為損害賠償
【裁判全文】
臺灣臺南地方法院民事判決              98年度重訴字第66號
原      告  乙○○○
原      告  戊○○
原      告  丙○○
原      告  丁○○
前列  二人
訴訟代理人  戊○○
被      告  甲○○
被      告  己○○
上列當事人間因請求侵權行為損害賠償事件，原告提起刑事附帶
民事訴訟，經本院刑事庭裁定（97年度交附字83號）移送前來，
本院於民國98年8月20日言詞辯論終結，判決如下：
    主  文
原告之訴及假執行之聲請均駁回。
訴訟費用由原告負擔。
    事實及理由
壹、程序方面：
    本件被告甲○○經合法通知，未於最後言詞辯論期日到場，
    核無民事訴訟法第386條所列各款情形，爰依原告之聲請，
    由其一造辯論而為判決。
貳、實體方面：
一、原告主張：
（一）緣原告乙○○○之夫，原告戊○○、丙○○、丁○○之父
      詹英枝，於民國93年5月26日騎乘車牌號碼ＯＡＦ─501號
      重機車，在台南縣白河鎮○○路172線道30公里700公尺處
      ，遭被告甲○○騎乘ＮＺＸ─955號重機車逆向行駛撞擊
      ，以致人車倒地顱內出血並嚴重腦腫，經送醫急救不治死
      亡，刑事部分由鈞院審理中（嗣於98年4月30日判決確定
      ）。本件原告等之夫、之父遭被告甲○○不法侵害致死，
      受有下列損害：
    1.原告乙○○○部分：支出殯葬費新台幣（以下同）41萬元
      ，有收據3紙可證、鑑定費3萬元有收據1紙可證。原告係
      詹英枝之妻，依法享有受扶養權利，每月以2萬元為宜，
      原告尚有一子一女，可享受之扶養金額每月為5,000元，
      依臺灣地區女性簡易生命表記載，尚有餘命22.81年計算
      ，按霍夫曼計算法一次可請求扶養費934,800元，以上小
      計為1,374,800元。原告與詹英枝結褵數十年，鶼鰈情深
      ，遭此巨變，情何以堪？應由被告賠償200萬元作為精神
      上之慰撫，總計原告乙○○○部分為3,374,800元。
    2.原告戊○○、丙○○、丁○○係被害人詹英枝之子女，因
      被告之過失致使遭逢父喪之變，應由被告各給付每人100
      萬元作為精神之慰藉。
    3.被告己○○經營機車行，肇事之機車係由己○○借與甲○○騎乘，對於無駕駛執照之人不得騎乘機車有專業常識，
      自應查明甲○○有無駕照，並檢視駕照以確保行車安全，
      乃被告己○○並未向被告甲○○要求出示駕駛執照，隨便
      將機車借與使用，以致因無駕照且違規逆向行駛，發生本
      件事故，被告己○○亦應負侵權行為之損害賠償責任，並
      予被告甲○○連帶賠償。為此，爰依民法第191條之2、
      192條、194條之規定，請求被告甲○○、己○○連帶賠償
      。
（二）爰聲明：
    1.被告等應連帶給附原告乙○○○3,374,800元，戊○○、
      丙○○、丁○○各1,000,000元，及均自起訴狀繕本送達
      之翌日起至清償日止，按法定利率計算之利息。
    2.訴訟費用由被告負擔。
    3.本判決願供擔保請准宣告假執行。
二、被告甲○○未於最後言詞辯論期日到場，惟據其先前到庭及
    所提民事答辯狀辯稱：被告並無過失致死之犯行，本件刑案
    業已上訴，由臺灣高等法院臺南分院審理中（98年度交上易
    字第164號）。縱認被告有過失責任，原告之請求權已罹於
    時效而消滅，本案係發生於93年5月26日，原告於車禍發生
    之初即已主張被告為肇事人，則原告竟遲至97年8月27日始
    行起訴請求，已逾2年之時效，原告之侵權行為損害賠償請
    求權已因罹於時效而消滅，被告特抗辯之等語置辯，並聲明
    ：
    1.原告之訴及假執行聲請均駁回。
    2.訴訟費用由原告負擔。
    3.如受不利之判決，請准供擔保免為假執行。
三、被告己○○則以：
（一）伊不認識被告甲○○，並不知道原告為何告伊。其是經營
      機車行，而系爭機車是其店內的，因甲○○的機車壞掉開
      來店中充電，之前也沒有拿車子過來過，是當天他的車子
      不能發動，才牽著車子過來讓伊修。被告甲○○的車只是
      沒電不能發動，只要一個小時就可以充電完畢。其機車店
      開20多年了，不是很熟的客人不會借車，但若客人要求會
      借車，不過不會問有無駕照這一點。因為甲○○牽著機車
      來讓伊修，伊想他應該是有駕照，伊也不會去問他有沒有
      駕照。甲○○說要借車子騎回家，沒有說明要借多久，只
      說等一下就回來。車子沒有故障，還能夠騎用。伊對被告
      甲○○肇事並不知情等語。
（二）爰聲明：原告之訴駁回。
四、得心證之理由：
（一）原告主張被告甲○○未考領駕駛執照，其於93年5月26 日
      19時40分許，騎乘車牌號碼ＮＺＸ─955號重型機車，自
      臺南縣白河鎮○○里○○路689號旁巷弄，由南往北穿越
      （東西向之）中正路，至對向車道（中正路東往西方向）
      ，甲○○原應注意車輛行駛時駕駛人應注意車前狀況，隨
      時採取必要之安全措施，並依道路標誌、標線、號誌之指
      示行駛，且於行車前應注意詳細檢查燈光確實有效，及汽
      車行駛時，夜間應開頭燈，而依當時天候晴、柏油路面乾
      燥、無缺陷、無障礙物，視距復屬良好，並無不能注意之
      情事，竟未開亮頭燈，復逆向沿中正路往東方向行駛，於
      行經中正路即172線道30公里700公尺處時，適被害人詹英
      枝騎乘車牌號碼ＯＡＦ─501號重型機車，沿中正路順向
      前來，甲○○復未能注意車前狀況，並隨時採取必要之安
      全措施，而不慎撞及被害人詹英枝所騎乘之上開重型機車
      ，致被害人詹英枝人車倒地，並受有顱內出血併嚴重腦腫
      等傷害，經甲○○請附近居民謝譯德電請救護車將被害人
      詹英枝送醫急救，被害人詹英枝仍於翌日凌晨1時52分許
      不治死亡之事實，業據原告提出喪葬費收據影本3紙、鑑
      定費收據影本1紙為證，並有臺灣高等法院臺南分院98年
      度交上易字第164號刑事判決、本院97年度交易字第269號
      刑事判決在卷可稽，並經本院依職權調取臺灣臺南地方法
      院檢察署93年度相字第657號卷、93年度偵字第7014號卷
      、96年度調偵字第1112號卷查明，則原告此部分之主張，
      自堪信為真實。
（二）本件原告係依侵權行為損害賠償之法律關係而為請求，惟
      被告甲○○已提出時效抗辯，則本件首要爭點，即為被告
      甲○○所提時效抗辯有無理由。倘若被告甲○○此項抗辯
      為有理由，則縱令原告主張被告侵害被害人詹英枝之生命
      權及其等請求之損害賠償金額均屬有據，其請求被告賠償
      之權利既已罹於時效，其訴亦應駁回。爰先就被告甲○○
      所提此項抗辯有無理由，分述如下：
    1.按消滅時效，自請求權可行使時起算；因侵權行為所生之
      損害賠償請求權，自請求權人知有損害及賠償義務人時起
      ，2年間不行使而消滅，民法第128條前段、第197條第1項
      前段分別定有明文。次按關於侵權行為損害賠償請求權之
      消滅時效，應以請求權人實際知悉損害及賠償義務人時起
      算，非以知悉賠償義務人因侵權行為所構成之犯罪行為經
      檢察官起訴，或法院判決有罪為準，最高法院72年台上字
      第738號判例意旨可資參照。
    2.經查，本件原告乙○○○於93年5月27日於檢察官訊問時
      ，即表示要對被告甲○○提出刑事告訴等語（見臺灣臺南
      地方法院檢察署93年度相字第657號卷第38頁至40頁），
      足見原告乙○○○至遲於93年5月27日即已知悉被告甲○○為侵權行為賠償義務人。因此，原告乙○○○自斯時起
      即可對被告甲○○行使侵權行為損害賠償請求權，惟原告
      乙○○○遲至97年8月28日始提起本件刑事附帶民事訴訟
      ，（見本院97年度交附字第83號卷），顯已逾2年之時效
      ，被告甲○○依民法第144條第1項規定提出時效抗辯而拒
      絕給付，即屬有據。
    3.又原告詹雅堳、丙○○、丁○○為被害人詹英枝之子女至
      親，何人係造成被害人詹英枝車禍死亡之元凶，應為其等
      所關切。而本件車禍發生之初，被告甲○○即以被告身份
      接受警方偵訊及台灣台南地方法院檢察署之偵查，其母乙○○○亦已對甲○○提出刑事告訴等情，原告詹雅堳等人
      對被告甲○○即為賠償義務人，自不能委為不知。況其等
      對被告甲○○為時效抗辯之事實並不爭執，僅抗辯因被告
      不承認，等收集了證據及鑑定結果才起訴（見本院卷第35
      頁），是原告詹雅堳、丙○○、丁○○遲至97年8月28日
      始提起本件刑事附帶民事訴訟，（見本院97年度交附字第
      83號卷），已逾2年之時效，被告甲○○依民法第144條第
      1項規定提出時效抗辯而拒絕給付，即屬有據。
（三）又原告雖主張被告己○○經營機車行，對於無駕駛執照之
      人不得騎乘機車應有認識，自應查明甲○○有無駕照，並
      檢視駕照，而肇事機車既由己○○借與被告甲○○騎乘，
      以致發生本件事故，被告己○○自應與被告甲○○負連帶
      賠償責任云云。惟查：
    1.按汽車駕駛人，「允許無駕駛執照之人，駕駛其車輛」，
      吊扣其駕駛執照三個月，道路交通管理處罰條例第23條第
      2款定有明文。又「違反保護他人之法律，致生損害於他
      人者，負賠償責任。」民法第184條第2項前段亦定有明文
      ，而最高法院亦認為：「上訴人明知加害人張某未領有駕
      駛執照，仍將該小客車交其駕駛，顯違道路交通管理處罰
      條例第21條第1項第1款、第28條之規定，亦即違反保護之
      法律，應推定其有過失。」（見最高法院67年台上字第
      2111號判例，此判例嗣曾經最高法院於95年度第三次民事
      庭會議決議判例加註：民法第184條第2項雖有修正，惟本
      則判例旨在闡釋違反保護他人之法律之涵義，仍具有繼續
      援用之價值）。
    2.查被告己○○乃係經營機車行，與被告甲○○並不相識，
      其因被告甲○○機車故障，而牽車前往其機車行維修，依
      照通常之經驗，被告甲○○既然自行牽車前來，且其當時
      為31歲之成年男子，通常之情形亦係具備駕駛執照，因此
      ，在可預見之範圍內，實難謂被告己○○有違反未經查證
      甲○○有無駕駛執照之注意義務。故被告己○○雖將機車
      交予無照之甲○○使用，但難認其在借車之初已明知甲○○無駕照之事實，揆諸前開判例之反面解釋，即不能推定
      被告己○○有過失。
    3.況且，本件事故肇事原因固係被告甲○○無照駕駛、夜間
      未開頭燈，復逆向行駛所致，然被告甲○○本身即有機車
      ，縱然己○○未出借機車予甲○○，甲○○亦會騎乘其自
      己之機車肇事。因此，尚難謂被告己○○與本件侵權行為
      有因果關係存在，故原告亦無從據此請求被告己○○連帶
      負損害賠償之責。
五、綜上所述，原告乙○○○等人提起本件刑事附帶民事訴訟，
    請求被告甲○○、己○○連帶給付原告乙○○○3,374,800
    元、連帶給付原告戊○○、丙○○、丁○○各1,000,000元
    ，及均自附帶民事起訴狀繕本送達被告之翌日起至清償日止
    ，按年息5％計算之利息，因被告甲○○已為時效抗辯，另
    被告己○○於本件車禍之發生無過失及因果關係，原告之主
    張均為無理由，應予駁回；其假執行之聲請已失所依附，應
    予駁回。
六、本件為判決之基礎已臻明確，兩造其餘之陳述及所提其他證
    據，經本院斟酌後，認為均於判決之結果無影響，自無庸逐
    一論述，併此敘明。
七、結論：本件原告之訴為無理由，依民事訴訟法第386條第1項
    前段、第78條，判決如主文。
中    華    民    國    98    年    9     月    3     日
                  民事第二庭    法  官  張麗娟
以上正本係照原本作成。
如對本判決上訴，須於判決送達後20日內向本院提出上訴狀。
中    華    民    國    98    年    9     月    3     日
                                書記官  楊宗倫


司法院資訊處製作；財團法人民間司法改革基金會備份。
